ACORDAO-COMPLETO-2456443

ACÓRDÃO 231/2021 ATA 4/2021 - PLENÁRIO

VISTOS, relatados e discutidos estes autos de Agravo interposto pela empresa Star 5 Service Comércio Conservação e Limpeza Ltda. contra medida cautelar determinada por meio do Acórdão 2756/2020-TCU-Plenário, mediante o qual este Tribunal referendou as medidas constantes do despacho de peça 283, as quais alteraram medida cautelar anteriormente adotada (despacho de peça 190) .
	ACORDAM os Ministros do Tribunal de Contas da União, reunidos em sessão do Plenário, ante as razões expostas pelo Relator, em:
	9.1. conhecer do presente agravo, para, no mérito, negar-lhe provimento;
	9.2. dar ciência do teor desta deliberação à agravante e aos demais responsáveis.

Agravo interposto contra despacho que manteve a medida cautelar concedida em processo de representação autuada a partir de denúncia acerca de possíveis riscos de utilização indevida de recursos públicos na contratação de diversos serviços.

Hospital Federal de Bonsucesso.

3. Interessados/Responsáveis:
3.1. Interessado: Identidade preservada (art. 55, caput, da Lei n. 8.443/1992)
3.2. Responsável: Identidade preservada (art. 55, caput, da Lei n. 8.443/1992).

13.1. Ministros presentes: Ana Arraes (Presidente), Benjamin Zymler, Augusto Nardes (Relator), Aroldo Cedraz, Raimundo Carreiro e Jorge Oliveira.
13.2. Ministros-Substitutos convocados: Augusto Sherman Cavalcanti, Marcos Bemquerer Costa e Weder de Oliveira.

ACORDAO-COMPLETO-2481842

Acórdão 2274/2021 - Plenário

ACORDAO-COMPLETO-2469430

Acórdão 900/2021 - Plenário

AUGUSTO NARDES

Cuidam os autos de processo de representação, com pedido de medida cautelar, formulada pela extinta Secretaria de Controle Externo no Estado do Rio de Janeiro (Secex-RJ) , que, no exercício das suas atribuições, analisou denúncia de superfaturamento encaminhada ao TCU, a fim de avaliar os possíveis riscos de utilização indevida de recursos públicos pelo Hospital Federal de Bonsucesso (HFB) no âmbito dos Contratos 11/2011 (diversos serviços) , 3/2013 (profissionais alocados na creche Itália Franco, para filhos dos servidores do HFB) , 15/2014 (serviços de limpeza) e 17/2015 (serviços de apoio operacional) .
2.	Por meio do despacho de 28/11/2019 (peça 190) , referendado pelo Acórdão 2933/2019-TCU-Plenário (peça 191) , conheci da presente representação e determinei a adoção de medida cautelar, sem oitiva prévia, para que o Hospital Federal de Bonsucesso (HFB) promovesse a retenção de valores em decorrência de indícios de superfaturamento nos Contratos 15/2014, 17/2015, 26/2019 e 28/2019, até que o Tribunal deliberasse sobre o mérito da matéria ora em apreço (subitens 50.1 e 50.2 do referido despacho) .
3.	Determinei, ainda, a realização de diligência e oitiva do HFB, bem como oitivas das empresas Nova Rio Serviços Gerais Ltda., Atrio Rio Service Tecnologia e Serviços Ltda. e Star 5 Service Comércio Conservação e Limpeza Ltda., incluindo a expedição de alerta aos referidos hospital e empresas, informando quanto às possíveis consequências da presente apuração (subitens 50.3 a 50.6 do despacho de peça 190) .
4.	Após analisar os novos elementos aportados aos autos, em atendimento às oitivas e diligência determinadas no referido despacho de peça 190, acolhi integralmente a proposta da unidade instrutora (Selog) e decidi, por meio do despacho de 09/10/2020 (peça 283) , in verbis:
19.1.	DETERMINO revogar a medida cautelar adotada relativamente ao Contrato emergencial 26/2019 (item 50.2.1 do meu Despacho à peça 190) ;
19.2.	DETERMINO revogar a medida cautelar adotada relativamente ao Contrato 15/2014 (item 50.2.2 do meu Despacho à peça 190) ;
19.3.	DETERMINO manter a medida cautelar adotada relativamente ao Contrato 28/2019 (item 50.2.3 do despacho do Relator de peça 190) apenas quanto à retenção de pagamentos que eventualmente excedam os valores limites dos profissionais que realizam os serviços de limpeza: R$ 4.547,03, para servente 12x36 horas - diurno; R$ 4.955,85, para servente 12x36 horas - noturno; e R$ 4.834,60, para servente diarista 8 horas;
19.4.	DETERMINO manter a medida cautelar adotada relativamente ao Contrato 17/2015 (item 50.2.4 do meu Despacho à peça 190) ;
19.5.	DETERMINO reiterar a oitiva do Hospital Federal de Bonsucesso determinada no item 50.3 do meu Despacho à peça 190, p. 8-9, a saber:
50.3.1.	em relação ao Contrato 3/2013, manifeste-se quanto às seguintes impropriedades: 
a) inclusão de custeio de plano de saúde, no valor de R$ 540,00 por empregado (valores de 2013) , sem que houvesse obrigação legal para essa previsão e tendo em vista a necessidade de se buscar a proposta mais vantajosa à Administração;
b) percentuais de custos indiretos de 22% e de lucro de 18% (21,96% efetivos) , quando a prática de mercado aponta para 5% de custos indiretos e 10% de lucro (10,5% efetivos) , ou, de forma combinada, um percentual de 15,5%, nos termos da Nota Técnica do Controle Interno do STF 1/2007;
c) inclusão de adicional de insalubridade, contrariando o disposto no normativo aplicável (Norma Regulamentadora NR-15 do Ministério do Trabalho) ; e
d) utilização de salários bastante superiores ao estabelecidos nas convenções coletivas das categorias funcionais envolvidas na contratação (professor, auxiliar de creche e secretária) .
50.3.2.	em relação ao Contrato 15/2014, manifeste-se quanto às seguintes impropriedades: 
a) inclusão indevida de custeio de plano de saúde, no valor de R$ 128,27 por empregado (valores de 2014) , sem que houvesse obrigação legal para essa previsão e tendo em vista a necessidade de se buscar a proposta mais vantajosa à Administração;
b) percentuais inadequados de custos indiretos de 14%, quando a prática de mercado aponta para 5%, nos termos da Nota Técnica do Controle Interno do STF 1/2007; e
c) sobrepreço nos custos de material, equipamentos e uniformes (itens do módulo 3 das planilhas de custos e formação de preços) , no valor total de R$ 1.065,49, quando a média dos custos observados no módulo 3 em outras contratações de hospitais federais (universitários ou não) na região metropolitana do Rio de Janeiro foi de R$ 312,04;
50.3.3.	em relação ao Contrato 17/2015, manifeste-se quanto às seguintes impropriedades: 
a) inclusão de custeio de plano de saúde, no valor de R$ 151,70 por empregado (valores de 2015) , sem que houvesse obrigação legal para essa previsão e tendo em vista a necessidade de se buscar a proposta mais vantajosa à Administração; e
b) percentuais de custos indiretos de 22% e de lucro variando entre 14% e 16,1%, quando a prática de mercado aponta para 5% de custos indiretos e 10% de lucro (10,5% efetivos) , ou, de forma combinada, um percentual de 15,5%, nos termos da Nota Técnica do Controle Interno do STF 1/2007;.
19.6.	DETERMINO reiterar a diligência ao Hospital Federal de Bonsucesso determinada no item 50.5 do meu Despacho à peça 190, p. 9-10, solicitando novos elementos, conforme se segue: 
	a) cópia integral, em meio digital, dos processos administrativos relativos aos Contratos 10/2019 e 28/2019, ou sua disponibilização por meio de acesso eletrônico (SEI; nesse caso, a informação do número do processo administrativo referente à cada contrato deve constar da resposta ao TCU inserida nestes autos) ; 
	b) relação com o nome, CPF e cargo ocupado dos responsáveis, nos exercícios de 2013 a 2019, pela Coordenação-Geral de Administração (ou cargo equivalente) , bem como dos responsáveis titulares pelos setores de licitações e contratos e dos responsáveis pela elaboração dos termos de referência/projeto básico, orçamentos estimados e termos aditivos firmados dos Contratos 3/2013, 15/2014, 17/2015, 10/2019 e 28/2019;
	c) relação dos pagamentos realizados relativamente ao Contrato 17/2015, a partir de 16/12/2019 (data do recebimento da comunicação) , informando se foi realizada a retenção do montante de R$ 116.723,82, conforme determinado por este Tribunal;
	d) relação dos pagamentos realizados relativamente ao Contrato emergencial 28/2019, a partir de 16/12/2019 (data do recebimento da comunicação) , informando se foi realizada retenção de valores, conforme determinado por este Tribunal;
	e) informações e cópia de documentação relevante relativamente a processos de sindicância abertos para analisar possível superfaturamento pela empresa Nova Rio Serviços Gerais Ltda.;
	f) demais informações que julgar necessárias; e
	g) designação formal de interlocutor que conheça da matéria para dirimir eventuais dúvidas, informando nome, função/cargo, e-mail e telefone de contato;
19.7.	ALERTAR os responsáveis do Hospital Federal de Bonsucesso sobre a possibilidade de este Tribunal vir a aplicar as sanções cabíveis em caso de não atendimento justificado à solicitação de diligência, bem como quanto à possibilidade de o TCU, caso identifique afronta às normas legais e/ou ocorrência de prejuízos à Administração, vir a apurar eventual dano ao erário, nos contratos 3/2013, 15/2014, 17/2015, 10/2019 e 28/2019, e promover a respectiva responsabilização de quem lhe deu causa;
19.8.	DETERMINO encaminhar cópia deste despacho e da instrução da Selog de peça 278 ao Hospital Federal de Bonsucesso, de maneira a embasar a resposta às oitivas e diligências;
19.9.	DETERMINO encaminhar cópia deste despacho e da instrução da Selog de peça 278 às empresas Atrio Rio Service Tecnologia e Serviços Ltda., Star 5 Service Comércio Conservação e Limpeza Ltda. e Nova Rio Serviços Gerais Ltda. 
5.	Referido despacho foi referendado pelo Acórdão 2756/2020-TCU-Plenário (peça 287) .
6.	Irresignada com a decisão desta Corte de Contas, a empresa Star 5 Service Comércio Conservação e Limpeza Ltda. ingressa com peça denominada de "recurso de reconsideração", que ora se analisa.
7.	Inicialmente, registro que o agravo é a via recursal adequada para combater medida cautelar adotada com base no art. 276 do Regimento Interno do TCU (RI/TCU) , nos termos do art. 289, caput, do RI/TCU.
8.	Registro, também, que a relação da empresa Star 5 Service Comércio Conservação e Limpeza Ltda. nestes autos se deve ao fato de ter celebrado, em outubro de 2019, o Contrato 28/2019 (emergencial) , com valor mensal de R$ 1.394.341,87 e total de R$ 8.366.051,22 (vide item 35 do despacho de peça 190) .
9.	A referida empresa alega que, após ter apresentado defesa em razão do Oficio 3223/2019-TCU/Selog, foi novamente citada para apresentar defesa, e que lhe foi indevidamente atribuída acusação de obter superfaturamento quando da prestação de serviços ao Hospital Geral de Bonsucesso, sob o Contrato 28/2019. Transcrevo, a seguir, a integra do tópico "Defesa" de sua peça recursal:
	Antes de adentrarmos mais uma vez em nossas súplicas defensivas, é de se ressaltar que esta defendente em nenhum momento apresentou planilha fora do proposto pelo Órgão e não apresentou valores fora do mercado, sendo o mesmo serviço cotado com outras empresas do ramo, pratica adotada pela administração, a qual sagrou-se vencedora da cotação para a contratação direta pelo valor apresentado. 
	Para melhor elucidar a questão, tomaremos emprestado um excerto de Ofício enviado a umas das empresas onde se questiona: "em relação ao Contrato 3/2013, manifeste-se quanto às seguintes impropriedades:" a 
	Verifica-se que se trata de prática adotada no Órgão, ao qual esta Defendente não tem gerência nenhuma. Se fosse uma licitação em sentido amplo, com publicação de edital, apresentação de recursos, poder-se-ia oferecer a devida Impugnação ao Edital, mas no caso presente o Termo de Referência e sua Planilha obrigam a inserção do Plano de Saúde, o qual deve ser embutido dentro do custo das empresas, o que gera uma falsa e equivocada percepção de superfaturamento. 
	Assim, examinando o nosso caso em que o custo do plano de saúde, cobrado no termo de referência do contrato objeto de representação, foi de R$ 280,00 por funcionário, e se retirarmos esse valor, além do custo dos materiais, equipamentos, uniformes e EPIs que representam cerca de R$ 651,00 por funcionários, além das funções oneradas pela insalubridade e periculosidade. Agora, retirando esses valores distribuídos no preço global, não teríamos a falsa percepção de que há um superfaturamento, isto é, que os preços estão desarrazoados.
	Assim, como muito praticado, esses valores são pulverizados no preço, onde há essa falsa percepção de que há superfaturamento, o que pode ser desmistificado com a abertura da planilha de preços.
	Pela conduta deste Defendente no processo de contratação, é possível verificar que não há superfaturamento, inclusive em relação aos preços apresentados. Seria prudente nos tempos difíceis em que vivemos com pandemia, eleições, crise econômica, em uma cotação colimando contratação direta com apresentação de proposta em tempo exíguo argumentar plano de saúde e outros benefícios, sendo que está prescrito no termo de referência e edital enviado pelo Órgão e recebido pela empresa? 
	Dessa forma, por ser uma prática do Órgão, como se corrobora nos questionamentos às empresas objeto do Oficio alhures citado, não cabia a nossa empresa mudar o rumo das coisas, o afluente, sem um entendimento anterior que pudesse mudar essa prática, como o que agora se apresenta, por meio deste Oficio. 
	Agora que esse Tribunal de Contas da União pretende dar um novo tratamento ao assunto, distinto daqueles que o Órgão vinha aplicando em suas cotações, inclusive para as contratações emergenciais, não antes questionadas por nenhuma Controladoria, inclusive pratica adotada por outros Órgãos e Entes da Federação, que agora naturalmente diante dessa nova postura, inclusive com o referido Órgão, torna-se preciso reavaliar posicionamento descrito neste Oficio, para se verificar se o intuito pretendido por este Tribunal coincide com as informações aqui prestadas, se inexoravelmente há a necessidade de punição por superfaturamento, quando na verdade nos preços estavam pulverizados benefícios incluídos pelo próprio Órgão licitante e a empresa apenas enviou da forma requerida seus custos, sem o intuito de se locupletar com superfaturamento em detrimento de recursos públicos. 
	Em síntese, não há culpa deste defendente por não haver mudado uma prática de um Órgão que não lhe cabia unilateralmente mudar e até mesmo fiscalizar, tendo em vista que esse mesmo Tribunal constatou essa irregularidade em contratos anteriores ao nosso, praticado com esse mesmo Órgão. 
	Como poderia uma empresa ser punida por um fato a qual não deu causa, sendo que apenas enviou a planilha conforme solicitado pelo Órgão, acompanhado de outras empresas que receberam cotação, sendo Ela a vencedora, e, ainda, independente disso, qualquer que fosse a vencedora sucumbiria nesse engodo causado pela própria Administração Pública Federal, onde a Defendente por ter um preço mais justo e condizente com o mercado está propicia a ser punida.
10.	Ao final de seu recurso, a empresa agravante pede: "Em face desses esclarecimentos que se faziam necessários para eliminarem quaisquer dúvidas sobre a questão posta em nossas súplicas defensivas, requer este Defendente que seja realizada diligência ao Órgão para corroborar o que aqui afirmamos, inclusive em relação aos editais anteriores, requerendo-se, por fim, o arquivamento do presente processo".
	É o relatório.

8.1. Vinicius Figueiredo de Souza (123.958/OAB-RJ), representando Atrio Rio Service Tecnologia e Serviços Ltda.  
8.2. Jorge Ulisses Jacoby Fernandes (6.546/OAB-DF) e outros, representando Nova Rio Serviços Gerais Ltda.

Não atuou.

REPRESENTAÇÃO. INDÍCIOS DE UTILIZAÇÃO INDEVIDA DE RECURSOS PÚBLICOS PELO HOSPITAL FEDERAL DE BONSUCESSO (HFB) NO ÂMBITO DOS CONTRATOS 11/2011, 3/2013, 15/2014 e 17/2015. VALORES DESARRAZOADOS DA PLANILHA DE CUSTOS E FORMAÇÃO DE PREÇOS. SUPERFATURAMENTO. CONFIGURAÇÃO DO FUMUS BONI JURIS E DO PERICULUM IN MORA. AUSÊNCIA DO PERICULUM IN MORA REVERSO. CONCESSÃO DE MEDIDA CAUTELAR. OITIVA. DILIGÊNCIA. ALERTA. REFERENDO DO PLENÁRIO. ANÁLISE DOS NOVOS ELEMENTOS APORTADOS AOS AUTOS. ALTERAÇÃO DOS TERMOS DA CAUTELAR ANTERIORMENTE CONCEDIDA. REITERAÇÃO DAS OITIVAS E DILIGÊNCIAS. REFERENDO DO PLENÁRIO. AGRAVO. CONHECIMENTO. NEGATIVA DE PROVIMENTO. 1. A decisão que adota medida cautelar não exige cognição exauriente da matéria, bastando um juízo de mera verossimilhança para a verificação da plausibilidade jurídica que a ampare. 2. O instrumento de agravo interposto contra adoção de medida cautelar não tem o condão de provocar a antecipação de juízo de mérito do processo. 3. Nega-se provimento a agravo contra decisão que adota medida cautelar quando não logra demonstrar o perigo de dano inverso, e a insubsistência do periculum in mora ou do fumus boni juris.

REPRESENTAÇÃO (REPR)

Trata-se de Agravo interposto pela empresa Star 5 Service Comércio Conservação e Limpeza Ltda. contra medida cautelar determinada por meio do Acórdão 2756/2020-TCU-Plenário (peça 287) , mediante o qual este Tribunal referendou as medidas constantes do despacho de peça 283 destes autos, as quais alteraram medida cautelar anteriormente adotada (despacho de peça 190) .
2.	Inicialmente, registro que embora a empresa Star 5 Service Comércio Conservação e Limpeza Ltda. tenha nominado sua peça de "recurso de reconsideração", a via recursal adequada para combater medida cautelar com base no art. 276 do Regimento Interno do TCU é o agravo, nos termos do art. 289, caput, do referido normativo.
3.	O caput do mencionado artigo estabelece que de despacho decisório do Presidente do Tribunal, de presidente de câmara ou do relator, desfavorável à parte, e da medida cautelar adotada com fundamento no art. 276 do RI/TCU, cabe agravo, no prazo de cinco dias, contados na forma do art. 183 do referido normativo.
4.	Quanto a tempestividade, o aviso de recebimento relativo ao ofício de notificação remetido à empresa recorrente para fins de ciência da deliberação recorrida (peça 296) é datado de 07/12/2020. Considerando que a peça recursal foi recebida pela Sec-RJ no dia 15/12/2020 e que o prazo fixado pela Lei 8.443/1992 é de cinco dias, a contar da notificação da parte, tem-se por intempestivo o agravo. Contudo, em homenagem ao princípio do formalismo moderado que norteia o desenvolvimento dos processos no âmbito desta Corte de Contas, tal intempestividade pode ser relevada.
5.	Assim, o presente agravo satisfaz os pressupostos regimentais previstos para a espécie (art. 289 do RI/TCU) , podendo ser conhecido por este Tribunal.
6.	Em sua peça recursal, a empresa Star 5 Service Comércio Conservação e Limpeza Ltda. requer que seja realizada diligência ao órgão (Hospital Federal de Bonsucesso - HFB) para corroborar o que afirma em seu recurso, inclusive em relação aos editais anteriores, e, também, o arquivamento do presente processo. Para isso, sustenta, em síntese, que:
6.1.	em nenhum momento apresentou planilha fora do proposto pelo órgão contratante e não apresentou valores fora do mercado, sendo o mesmo serviço cotado com outras empresas do ramo, prática adotada pela administração;
6.2.	apenas enviou sua proposta na forma requerida pelo órgão contratante, sem o intuito de se locupletar com superfaturamento em detrimento de recursos públicos;
6.3.	o Termo de Referência e sua Planilha obrigam a inserção do Plano de Saúde, o qual deve ser embutido dentro do custo das empresas;
6.4.	por ser uma prática adotada pelo órgão contratante, a qual não tem gerência nenhuma, não lhe cabia unilateralmente mudar e até mesmo fiscalizar tal prática;
6.5.	se fosse uma licitação em sentido amplo, com publicação de edital, apresentação de recursos, poder-se-ia oferecer a devida impugnação ao Edital;
6.6.	se for retirado os seguintes valores distribuídos no preço global - custo do plano de saúde, cobrado no termo de referência do contrato objeto de representação, de R$ 280,00 por funcionário; custo dos materiais, equipamentos, uniformes e EPIs que representam cerca de R$ 651,00 por funcionários; e custos das funções oneradas pela insalubridade e periculosidade -, não vai ter a falsa percepção de que há um superfaturamento, isto é, que os preços estão desarrazoados;
6.7.	esse superfaturamento pode ser desmistificado com a abertura da planilha de preços;
6.8.	o Tribunal de Contas da União pretende dar um novo tratamento ao assunto, distinto daqueles que o órgão contratante vinha aplicando em suas cotações, inclusive para as contratações emergenciais, não antes questionadas por nenhuma Controladoria, inclusive prática adotada por outros órgãos e entes da Federação;
6.9.	a empresa não pode ser punida por um fato a qual não deu causa, sendo que apenas enviou a planilha conforme solicitado pelo órgão contratante;
6.10.	a empresa, por ter um preço mais justo e condizente com o mercado, venceu a licitação e está propícia a ser punida.
7.	A adoção da medida cautelar nestes autos se deu em decorrência de indícios de superfaturamento em vários contratos celebrados pelo Hospital Federal de Bonsucesso (HFB) , entre os quais o pactuado com a empresa Star 5 Service Comércio Conservação e Limpeza Ltda. (Contrato 28/2019) .
8.	O despacho ora agravado (peça 283) , cujas medidas foram referendadas pelo Acórdão 2756/2020-TCU-Plenário, manteve, em juízo sumário, a medida cautelar adotada na âmbito do Contrato 28/2019 (item 50.2.3 do despacho de peça 190) apenas quanto à retenção de pagamentos que eventualmente excedam os valores limites dos profissionais que realizam os serviços de limpeza: R$ 4.547,03, para servente 12x36 horas - diurno; R$ 4.955,85, para servente 12x36 horas - noturno; e R$ 4.834,60, para servente diarista 8 horas.
9.	Nesse ponto, cabe repisar trecho do exame constante da instrução da Selog de peça 187, o qual definiu os valores limites constantes do despacho ora combatido:
58.	 Para tanto, foram recalculados os valores das planilhas 2, 3 e 9 (peça 178, p. 2-4) , corrigindo-se o valor do módulo 3 ajustado (R$ 312,04) no mesmo percentual que foi aumentado no Contrato 15/2014, isto é, 13,73%, e manteve-se o valor do plano da saúde vigente, por tratar-se de benefício salarial (supondo-se que esteja sendo pago aos empregados) , razão pela qual entende-se que não deve ser suspenso sem a oitiva da parte.
59.	 Assim, chega-se ao valor conservador constante à peça 178, p. 1 para os empregados servente 12x36horas - diurno, que deve ser ajustado de R$ 5.800,34 para R$ 4.547,03, servente 12x36 horas - noturno, que deve ser ajustado de R$ 6.633,58 para R$ 4.955,85, e servente diarista 8 horas, que deve ser ajustado de R$ 6.013,81 para R$ 4.834,60. Multiplicando-se pelos totais de 132, 88 e 32 profissionais, respectivamente, chega-se a um sobrepreço mensal de R$ 350.811,88, o qual deve ser retido em faturas eventualmente não pagas no âmbito do Contrato 15/2014, razão pela qual deve ser determinado ao HFB, cautelarmente, que, imediatamente a partir da notificação da decisão, proceda à retenção do montante de R$ 350.811,88, em cada uma das faturas do Contrato 15/2014 que eventualmente ainda estejam pendentes de pagamento.
10.	Em relação ao Contrato 28/2019, objeto do presente agravo, ao analisar o cumprimento da medida cautelar e as respostas às oitivas e diligências determinadas pelo despacho de peça 190, acompanhando a análise da unidade técnica especializada, considerei insatisfatória a resposta dada pelo HFB em atendimento à diligência quanto às medidas efetivadas para cumprir a cautelar, pois além de não terem sido encaminhados documentos comprobatórios relacionados aos pagamentos com retenção de valores no âmbito do citado ajuste, conforme determinado por este Tribunal, o HFB não atendeu ao subitem 50.5, alíneas "a" (encaminhe ao Tribunal cópia integral dos processos administrativos relativos aos Contratos 10/2019, 26/2019 e 28/2019) , "b" e "c", do despacho de peça 190.
11.	No tocante à retenção cautelar determinada, verificou-se que os percentuais de custos indiretos e lucro estão em conformidade com os constantes da Nota Técnica do Controle Interno do STF 1/2007, utilizada como parâmetro. Quando à parte final da determinação cautelar, uma vez que não foram encontradas informações nos autos quanto à eventual cobrança acima dos limites definidos na decisão do Tribunal, o provimento cautelar foi mantido parcialmente, nos termos do subitem 19.3 do despacho de peça 283, a seguir reproduzido:
19.3.	DETERMINO manter a medida cautelar adotada relativamente ao Contrato 28/2019 (item 50.2.3 do despacho do Relator de peça 190) apenas quanto à retenção de pagamentos que eventualmente excedam os valores limites dos profissionais que realizam os serviços de limpeza: R$ 4.547,03, para servente 12x36 horas - diurno; R$ 4.955,85, para servente 12x36 horas - noturno; e R$ 4.834,60, para servente diarista 8 horas;) , reproduzido no relatório precedente.
12.	Determinei, também, por meio do referido despacho, entre outras medidas, as seguintes:
12.1.	reiterar a diligência ao Hospital Federal de Bonsucesso determinada no item 50.5 do despacho de peça 190 (encaminhe ao Tribunal cópia integral dos processos administrativos relativos aos Contratos 10/2019 e 28/2019) ; 
12.2.	solicitar novos elementos, entre os quais: relação dos pagamentos realizados relativamente ao Contrato emergencial 28/2019, a partir de 16/12/2019 (data do recebimento da comunicação da primeira decisão cautelar) , informando se foi realizada retenção de valores, conforme determinado por este Tribunal.
13.	Tendo em vista o requerido pela recorrente em sua peça de agravo, em relação ao Contrato 28/2019, importante ressaltar: i) que a adoção de medida cautelar inicial nos presentes autos (despacho de peça 190) se deu após análises preliminares e a realização de diligências ao Hospital Federal de Bonsucesso (HFB) ; ii) que o mesmo despacho que adotou a medida cautelar, determinou a oitiva da empresa recorrente e solicitou, por meio de diligência ao HFB, cópia integral do processo administrativo relativo ao Contrato 28/2019, bem como de cópia dos contratos 10/2019 e 26/2019; e informações quanto a cada uma das medidas efetivadas com relação à medida cautelar adotada.
14.	Então, no tocante ao pedido constante do agravo (que seja realizada diligência ao órgão (Hospital Federal de Bonsucesso - HFB) para corroborar o que afirma, inclusive em relação aos editais anteriores) , considero que, conforme explicitado nos itens 12 e 13 acima, tal pedido já consta das medidas determinadas nestes autos. Quanto à parte final do pedido (o arquivamento dos autos) , tal medida deverá ser apreciada quando da análise de mérito do processo.
15.	Dessa forma, o atendimento ao conjunto de medidas determinadas nestes autos, entre as quais a retenção cautelar e a solicitação de informações necessárias à análise, é imprescindível para que o Tribunal tenha os elementos necessários para apreciar o mérito do presente processo.
16.	Ademais, não se pode admitir que o instrumento recursal do agravo venha a ser utilizado para, indevidamente, provocar, de forma indesejável, a antecipação do juízo de mérito do processo, suprimindo etapas indispensáveis, tais como a análise da resposta às medidas determinadas na decisão agravada (retenção cautelar, diligências e oitivas) . 
17.	Há que se ter em conta que a decisão que adota medida cautelar, mesmo quando homologada pelo Plenário, não condiciona o resultado definitivo da apreciação definitiva dos autos, nada impedindo que se venha a concluir que ao final seja considerada indevida a retenção de recursos em tela.
18.	Assim, para não antecipar o juízo de mérito do presente processo, os recursos públicos atualmente retidos (preservados) com a concessão da medida cautelar ora agravada, somente poderão ser liberados quando a análise das medidas determinadas no Acórdão 2756/2020-TCU-Plenário, que referendou as medidas do despacho de peça 283, indicarem a pertinência da revogação da medida de exceção concedida, ocasião em que haverá melhor discernimento quanto à real dimensão das irregularidades apontadas nos autos.
19.	Por oportuno, ressalto que a tutela cautelar existe para que o lapso temporal necessário ao regular prosseguimento do feito não invalide as consequências de um provimento futuro, ou seja, para evitar que, com o decurso do tempo, não tenha utilidade. Daí a cognição utilizada ser embasada em juízo de verossimilhança, ou seja, juízo superficial, sem a profundidade do rito ordinário, observando-se a plausibilidade do direito material que se pretende acautelar, isto é, da sua possível compatibilidade frente ao ordenamento jurídico pátrio.
20.	Nesse contexto, considero que as alegações constantes do agravo não são suficientes para, em juízo de cognição sumária, próprio das cautelares, descaracterizar o fumus boni juris no presente caso, que está caracterizado pelos indícios de superfaturamento no Contrato 28/2019, celebrado pelo Hospital Federal de Bonsucesso (HFB) e a empresa Star 5 Service Comércio Conservação e Limpeza Ltda.
21.	De fato, os argumentos apresentados pela agravante, para refutar a presença do fumus boni juris, não são suficientemente consistentes para demonstrar, neste momento, que a unidade técnica especializada utilizou parâmetros indevidos de valores limites dos profissionais.
22.	No tocante aos demais pressuposto da concessão de medida cautelar, uma vez que a agravante não trouxe elementos para refutar a presença periculum in mora e a ausência do periculum in mora ao reverso, permanecem válidos os que fundamentaram a concessão da medida de exceção adotada.
23.	Por fim, reforço o entendimento que expresso neste voto com os seguintes enunciados da jurisprudência selecionada desta Corte de Contas:
O agravo dirigido contra a medida cautelar prevista no art. 276 do Regimento Interno do TCU deve-se limitar à demonstração de ausência dos pressupostos ensejadores da medida adotada, não se prestando ao exame exaustivo de mérito, tendo em vista que a tutela cautelar fundamenta-se em juízo de cognição sumária. (Acórdão 1154/2015-TCU-Plenário, Relator Ministro Benjamin Zymler) ;
O agravo dirigido contra a medida cautelar prevista no art. 276 do Regimento Interno do TCU deve se limitar à demonstração de ausência dos pressupostos ensejadores da medida adotada (fumaça do bom direito e perigo na demora) , não se prestando ao exame exaustivo de mérito, tendo em vista que a tutela cautelar se fundamenta em juízo de cognição sumária. (Acórdão 1281/2019-TCU-Plenário, Relator Ministro Vital do Rêgo, 3.080/2016-Plenário, Relator Ministro Bruno Dantas, 1.906/2017-Plenário, Relator Ministro Marcos Bemquerer, e 2.919/2018-Plenário, Relator Ministro Aroldo Cedraz) ; 
O instrumento recursal do agravo não se presta a provocar a antecipação do juízo de mérito do processo, suprimindo etapas indispensáveis, tal como a análise da resposta às oitivas determinadas na decisão agravada. Esse recurso deve ser manejado para contestar os fundamentos da decisão monocrática, os quais, no caso de adoção de medida cautelar, são a fumaça do bom direito e o perigo da demora. (Acórdão 2629/2013-TCU-Plenário, Relator Ministro Valmir Campelo) ;
Não se admite que o agravo interposto contra medida cautelar venha a ser utilizado para, indevidamente, provocar, de forma indesejável, a antecipação do juízo de mérito do processo, suprimindo etapas indispensáveis, tais como a análise da resposta à audiência determinada na decisão agravada. (Acórdão 157/2007-TCU-Plenário, Relator Ministro Marcos Bemquerer) ;
O instrumento recursal do agravo não se presta a provocar a antecipação do juízo de mérito do processo, devendo ser manejado para contestar os fundamentos da decisão monocrática, os quais, no caso de adoção de medida cautelar, são a fumaça do bom direito e o perigo da demora. (Acórdão 2542/2017-TCU-Plenário, Relator Ministro Augusto Nardes) ;
O agravo contra medida cautelar deve se limitar à demonstração da ausência dos pressupostos que ensejaram a sua adoção (fumaça do bom direito e perigo na demora) , não se prestando ao exame exaustivo de mérito, em face do caráter de cognição superficial das tutelas cautelares. (Acórdão 749/2020-TCU-Plenário, Relator Ministro Raimundo Carreiro) ;
O agravo não tem o condão de provocar a antecipação de juízo de mérito do processo. A cautelar que o Tribunal referenda tem sua cognição balizada por um juízo de mera plausibilidade ou verossimilhança. (Acórdão 1450/2010-TCU-Plenário, Relator Ministro Augusto Nardes) ;
Nega-se provimento a agravo contra decisão que adota medida cautelar, quando não se demonstra o perigo de dano inverso ou a insubsistência do perigo da demora (periculum in mora) ou da fumaça do bom direito (fumus boni juris) . (Acórdão 157/2007-TCU-Plenário, Relator Ministro Marcos Bemquerer) ;
O instrumento de agravo interposto contra adoção de medida cautelar não tem o condão de provocar a antecipação de juízo de mérito do processo. (Acórdão 2143/2008-TCU-Plenário, Relator Ministro Valmir Campelo) ;
O agravo não pode ser utilizado para, indevidamente, provocar a antecipação do juízo de mérito do processo que trata de medida cautelar determinada pelo TCU. (Acórdão 739/2010-TCU-Plenário, Relator Ministro André de Carvalho) ;
Não se admite a utilização do agravo para provocar indevidamente a antecipação do juízo de mérito sobre medida cautelar determinada pelo TCU. (Acórdão 2554/2009-TCU-Plenário, Relator Ministro Augusto Sherman) ;
O agravo interposto contra adoção de medida cautelar não tem o condão de provocar a antecipação do juízo de mérito do processo. Não é o juízo de mérito, definitivo, a se fazer em relação aos fatos apontados, quando se examina o recurso de agravo. As cautelares têm caráter precário e não exigem uma cognição exauriente para subsistirem até a superveniência da deliberação definitiva. (Acórdão 1/2013-TCU-Plenário, Relator Ministro Augusto Sherman) .
24.	Diante desse contexto, considerando o exame não-exauriente típico do agravo, e a inexistência de fatos e documentos novos que demonstrem a impropriedade, onerosidade e desnecessidade da adoção da medida cautelar atacada, não vejo condições de dar provimento ao agravo, devendo ser mantida a cautelar impugnada.
	Com essas considerações, voto por que seja adotada a deliberação que ora submeto a este E. Colegiado.
TCU, Sala das Sessões Ministro Luciano Brandão Alves de Souza, em 10 de fevereiro de 2021.
Ministro JOÃO AUGUSTO RIBEIRO NARDES
Relator